【裁判字號】    99,消債更,93
【裁判日期】    991126
【裁判案由】    更生事件
【裁判全文】
臺灣士林地方法院民事裁定            99年度消債更字第93號
債  務  人  林嘉珍
代  理  人  高瑩律師
上列當事人因消費者債務清理事件聲請更生事件，本院裁定如下
：
    主  文
聲請駁回。
聲請費用由聲請人負擔。
    理  由
一、按聲請清算不合程式或不備其他要件者，除有得補正情形外
    ，法院應以裁定駁回之。又債務人對於金融機構因消費借貸
    、自用住宅借款、信用卡或現金卡契約而負債務，在聲請更
    生或清算前，應提出債權人清冊，以書面向最大債權金融機
    構請求協商債務清償方案，並表明共同協商之意旨；債務人
    為前項請求時，視為同意或授權受請求之金融機構，得向稅
    捐或其他機關、團體查詢其財產、收入、業務及信用狀況；
    自債務人提出協商請求之翌日起逾30日不開始協商，或自開
    始協商之翌日起逾90日協商不成立，債務人得逕向法院聲請
    更生或清算（消費者債務清理條例第8 條、第151 條第1 項
    、第2 項、第153 條參照）。而消費者債務清理條例第151
    條第2 項立法意旨略以：「為協商之必要，債務人之財產、
    收入、業務及信用狀況，宜使債權人明瞭，參照稅捐稽徵法
    有關納稅義務人授權、電腦處理個人資料保護法有關當事人
    書面同意等規定，明定債務人請求協商時，視為同意或授權
    受請求之金融機構得向稅捐或其他機關、團體（例如：地政
    機關、聯合徵信中心等）查詢之，爰設第2 項」，第153 條
    立法意旨略為：「為使受理協商之金融機構調閱債務人之財
    產、收入、業務及信用狀況，及參與協商之金融機構得及時
    取得資訊，並使債權人、債務人雙方得充分溝通，爰修正本
    條所定期間」，是對於金融機構因消費借貸、自用住宅借款
    、信用卡或現金卡契約而負債務之債務人，聲請更生或清算
    前，除形式上應以書面向最大債權金融機構請求協商債務清
    償方案並表明共同協商之意旨外，仍應提供足夠資訊俾利債
    權人及時取得資訊、雙方充分溝通而達協商之目的，如債務
    人因可歸責於己之事由致使債權人無法及時向稅捐或其他機
    關、團體查詢其財產、收入、業務及信用狀況，進而未能於
    法定期限內開始或成立協商，尚難認符合消費者債務清理條
    例第151 條第1 項之規定，而不得依同法第153 條規定逕向
    法院聲請更生或清算。
二、本件聲請意旨略以：聲請人有不能清償債務之虞，且無擔保
    或無優先權之債務總額為新臺幣（下同）74萬4,305 元、未
    逾1,200 萬元，復未經法院裁定開始清算程序或宣告破產，
    而其曾於民國98年3 月17日依本條例第151 條規定，以律師
    函檢附債權人清冊及債務清償方案向最大債權銀行即台新國
    際商業銀行股份有限公司（以下簡稱：台新銀行）請求共同
    協商債務清償方案而不成立，爰依消費者債務清理條例之規
    定提出清算之聲請。
三、經查：
  (一)中華民國銀行商業同業公會全國聯合會為辦理消費者債務清
    理條例第151 條第1 項所定之前置協商程序，制訂金融機構
    辦理消費者債務清理條例前置協商作業準則，依該準則之規
    定，債務人於向最大債權銀行申請協商時，應提出銀行公會
    訂頒之前置協商申請書、債務人身分證正反面影本、債權人
    清冊、財產及收支狀況說明書等文件。審酌上開文件有助於
    確認協商申請人確為債務人本人、審核可能履行之協商內容
    、促成協商方案之形成，且未增加債務人提出之困難性等情
    ，責令債務人配合提出上開文件，應符衡平原則。故債務人
    若無正當理由而未予提出上開文件，即有違其協力義務，難
    認已依法申請前置協商。
  (二)揆諸消費者債務清理條例第151 條立法意旨，無非認債務人
    對於金融機構因前開原因所負欠債務，其法律關係較為單純
    明確，金融機構並已訂有債務協商機制，如能協商成立，債
    務人不需依債清條例聲請更生或清算，可疏減法院負擔，有
    效分配司法資源，並使債務人得自主解決其債務，爰就此部
    分採行協商前置主義。銀行公會就上開前置協商程序所需書
    面、文件，已於網路上公告、備妥相關申請表格供債務人下
    載使用。且核前開文書既屬達成協商所必要審核文件（包含
    為確認「確為債務人本人申請協商」及「可能履行之協商內
    容」等），已較債務人向法院聲請更生或清算時所應提出及
    檢附文件簡便，實無提出之困難性。果兩造協商不成立，並
    可移為聲請更生或清算應提出文件之一部。復參以協商前置
    之立法意旨，既在疏減法院負擔，而責由最大債權銀行介入
    以求當事人間之自主解決債務，則各當事人自兼負有最大的
    誠實協力義務，以促成協商之成立。況債務人對其財產、所
    得、收支狀況，本屬知之最稔，且對之依法並有誠實說明之
    義務（參照債清條例第134 條、第146 條規定），故最大債
    權銀行於適當範圍內通知債務人配合提出相關文件及說明，
    以減輕最大債權銀行依法授權調取（消費者債務清理條例第
    151 條第2項參照）之不便，或俾便最大債權銀行依法授權
    調取相關資料後，得以相互核實，堪認係符衡平原則而無不
    妥之處。是以銀行公會所訂前述應檢附之文件，雖較法律所
    規定之內容煩瑣，但仍有其必要，並易促成協商方案形成。
    債務人果有成立協商誠意，理應本於最大善意，於必要範圍
    內配合補正必要書面及文件，而非僅以提出簡要之律師函及
    債權人清冊與債務清償方案，即動輒要求債權人以自行支應
    人力、物力，調查債務人本可自行提出之相關資訊，以衡平
    兩造之權利義務。果債務人未能盡其協力義務，既未經實質
    協商程序，復非可責於金融機構，自難認已符消費者債務清
    理條例第151 條第1 項要件，以免上開條文之前置協商程序
    ，因債務人任意之不配合致流於形式，殊與立法意旨有違。
四、本件債務人陳稱於98年3 月17日以書面向最大債權金融機構
    台新銀行請求共同協商債務清償方案而不成立，並提出郵政
    掛號郵件收件回執影本為證（本院卷第19頁、第20頁）。經
    本院向債權人台新銀行查詢未成立協商原因，台新銀行陳報
    稱略以：因債務人僅檢附一律師事務所函文，餘之協商文件
    皆未提供，遂指派專員去電債務人電話，皆無法取得聯繫，
    復於98年3 月20日依債務人留存地址（台北市大安區○○○
    路○段103 號4 樓之7 及台北市○○區○○路一段33巷6 弄
    4 號1 樓）寄出「補件通知函」告知所需文件，惟因前址於
    3 月23日因債務人遷移不明遭退件，後址則因招領逾期而退
    件，故本件至目前為止未進入實體協商程序等語（見本院卷
    第33頁）。
五、經查，行政院金融監督管理委員會（以係簡稱：金管會）銀
    行局曾要求最大債權銀行依消費者債務清理條例第151 條第
    2 項規定向行政院勞工委員會勞工保險局、財政部賦稅署、
    臺灣集中保管結算所股份有限公司申請調查資料時，需檢附
    債務人清冊、債務人前置協商申請書，及債務人身分證正、
    反面影本。迺債務人未依台新銀行通知補齊，致本件未進入
    實體協商程序。依前揭法條規定及說明，難認已符消費者債
    務清理條例第151 條第1 項規定要件，其聲請於法自有未合
    ，且屬無從補正，自應駁回其更生聲請。債務人允宜依本最
    大善意，依債權人台新銀行所陳，於備齊應有文件後，隨時
    再向最大債權銀行申請協商，如確因實質協商條件未能合致
    ，再行依法向本院聲請更生。
五、爰依法裁定如主文。
中    華    民    國    99    年    11    月    26    日
                  民事第一庭  法      官  陳燁真
上為正本係照原本作成。
如不服本裁定，應於裁定送達後10日內，以書狀向本院提出抗告
，並繳納抗告費新臺幣1千元。
中    華    民    國    99    年    11    月    30    日
                              書  記  官  林睿亭

司法院資訊處製作；財團法人民間司法改革基金會備份。
